【裁判字號】    90,訴,481
【裁判日期】    900926
【裁判案由】    清償債務
【裁判全文】
臺灣屏東地方法院民事判決  九十年度訴字第四八一號
    原      告  台灣新學友書局股份有限公司
    法定代理人  丁○○○
    訴訟代理人  丙○○
                甲○○
    法定代理人  乙○○
右當事人間請求清償債務事件，本院判決如左：
    主    文
被告應給付原告新臺幣貳佰肆拾肆萬貳仟伍佰肆拾陸元，及其中新臺幣貳佰零壹萬參
仟貳佰肆拾元自民國九十年四月二十四日起至清償日止按年息百分之五計算之利息。
訴訟費用由被告負擔。
    事    實
甲、原告方面：
一、聲明：求為判決如主文第一項所示。。
二、陳述：
  (一)緣被告公司自民國八十八年九月間加盟原告公司，即有應付未付帳款如下：保
    證金新臺幣（下同）一十五萬元：因被告所簽發支票詎未兌現，已違反合約第十
    九條第一項第一款之規定。招牌拆掛費六千零六元。網路費九萬五千七百七
    十一元。八十九年三至六月份結欠貨款二十九萬四千八百三十元（三月份三十
    七萬零九百二十元，四月份三萬九千五百三十元，五月份之退貨一十三萬零二百
    七十六元，六月份一萬四千六百五十六元）。延滯利息四十二萬九千三百零六
    元：被告自八十八年十二月份起即有延滯利息，已違反合約書第八條第一項第二
    款規定。退貨處理費四十七萬一千七百九十二元：即八十九年六月份之退貨金
    額計三百一十四萬五千二百七十九元，收取百分之十五之處理費為四十七萬一千
    七百九十二元。未兌現票據四百二十七萬五千九百五十五元。退貨款三百二
    十八萬一千一百一十四元。上述金額共計積欠新臺幣（下同）二百四十四萬二千
    五百四十六元未清償。原告曾發存證信函催討，被告仍不願清償債務，事後被告
    雖有開立八十九年八月十二日到期、支票號碼ＦＡ00000000號、票據金
    額二百四十萬三千一百一十八元之支票一張，經原告屆期提示卻遭退票無法兌現
    ，屢經原告催討，均置之不理，是被告因債務不履行致原告之權利受有損害，為
    此依據契約關係及債務不履行損害賠償請求權提起本件訴訟。
  (二)對被告抗辯所為陳述：
  1.保證金部份：
    被告九十年八月八日書狀第二條第一項所言之保證金部份，實非真正。蓋合約書
    第六條有關履約保證金部份，即已規定為乙方履行本契約之保證，即指依民法第
    七百三十九條所定，即謂當事人約定，一方於他方之債務不履行時，由其代負履
    行責任之契約。查被告加盟原告公司不久，即有應付帳款未付，已違反契約書第
    十九條第一項第八款規定，被告於事後雖開立八十九年八月十二日到期之票據卻
    未兌現，已違反契約第十九條第一項第一款，原告得依約終止契約並沒收履約保
    證金甚明。又被告佯稱原告未發函終止契約事，實與事實不符。
  2.延滯利息部份：
    「延滯利息」已明載於合約書第八條第一項第二款之規定「甲方 (指原告) 於
    每月七日前寄發帳單，乙方須於十日前結款，若遇任何帳款差異，……。若入款
    時間延遲一天─三十天，則加收１％延滯利息未滿一個月，以一個月計。」查被
    告自民國八十八年九月份加盟迄今，即有應付帳款及票據未兌現，依約原告得加
    收１％之延滯利息，依工作報告書中東港加盟業主八十八年十二月份應收款明細
    之延滯利息至八十九年六月份為止，共計四十二萬九千三百零六元整。
  3.退貨處理費部份：
    另有關退貨處理費事，雖合約書未記載收取退貨處理１５％之手續費，但原告曾
    於八十九年八月五日發文告知被告，原告原可不接受退貨，如被告執意要退貨則
    原告將酌收１５％之退貨處理費。查被告於八十九年六月份之進貨額為一萬四千
    六百五十六元整，但被告當月退貨額為三百一十四萬五千二百七十九元，退貨金
    額高達進貨金額二一四倍之高，被告有違誠信原則應可認定。依新學友書局加盟
    店營運細則第五條第一項規定：退貨金額比例：乙方（指被告）貨品退貨比例不
    得超過當月進貨額２５％。退貨超過當月進貨額１５％時，乙方須依本條第五項
    之比例負擔運費。雙方加盟契約營運細則雖未對被告若當月退貨金額超過當月進
    貨總額百分之二十五以上，甚至如本案中之事實，竟達進貨金額之二一四倍時，
    應當如何處理設有明文規定，此乃因為原告深信被告應一本誠信原則之態度，履
    行雙方之加盟契約，不至於有當月退貨金額超過當月進貨總額百分之二十五以上
    之嚴重情況出現。否則於加盟契約中就超過當月進貨總額百分之十五時，被告即
    應負相當之義務，何以於當月退貨金額超過當月進貨總額百分之二十五以上之嚴
    重情形出現，反而被告不須負擔任何義務，沒有任何責任；而原告卻得投入比平
    常多出數倍之人力、物力及時間成本等之物流處理費用，來善後被告此等以損害
    原告之財產利益為目的之故意大量退貨，此豈是事理之平？再者，原告於台北地
    院有遭加盟業主起訴要求退還退貨處理手續費之案例（亦為契約未約定退貨處理
    手續費之情事），業經台北地院作成民事判決原告無庸退還退貨處理手續費。
  4.商品櫃架、陳列道具、電腦及週邊設備（電腦管路分擔）部份：
    商品櫃架、陳列道具係隨每家加盟店內裝不一致而有所不同，原告本採不予回收
    之原則。又電腦及週邊設備（電腦管路分擔）部份，是由原告出售予加盟業主，
    是以買斷的方式，原告亦採不予回收原則。況雙方契約之中亦無約定原告應予以
    回收。
三、證據：提出加盟契約書暨加盟店營運細則、支票及退票理由單、南港郵局第五一
    一號存證信函、被告應付帳款明細附工作報告書暨出貨退貨狀況一覽表、台灣台
    北地方法院九十年度簡上字第一八二號民事判決影本各一份。
乙、被告方面：
一、聲明：原告之訴及假執行之聲請均駁回；如受不利之判決，願供擔保請准免為假
    執行。
二、陳述：
  (一)原告請求被告給付之應付未付帳款尚有爭議之處，其理由分別說明如下：
  1.保證金一十五萬元部分：
    被告並無違反加盟合約書第十九條第一項第一款之規定，蓋被告所交付原告之付
    款人中國農民銀行東港分行八十九年八月十二日到期第0000000號面額二
    百四十萬三千一百一十八元之支票一紙，係以備雙方日後清理債務款項保證之用
    ，並非被告有積欠原告上揭面額之債務，雙方因多次協調尚未達成協議，原告竟
    未答覆被告而一意孤行將支票逕行提示而始遭退票，被告並無違背合約書第十九
    條第一項第一款之情事，從而原告此部份之請求無理由。另被告自開業以來，所
    向原告進貨之帳款均全部結清，並無退票紀錄，是原告依契約書第十九條第八款
    規定要求沒收履約保證金洵屬不當。
  2.招牌拆掛費六千零六元部分：無異議。
  3.網路費九萬五千七百七十一元部分：無異議。
  4.八十九年三至六月份結欠貨款二十九萬四千八百三十元部分：無異議。
  5.延滯利息四十二萬九千三百零六元部分及退貨處理費四十七萬一千七百九十二元
    部分：雙方於簽訂契約時並無約定原告得向被告請求支付延滯利息及退貨處理費
    ，待兩造於合約解除後，原告竟憑空要求被告給付該等費用，顯屬無據，此部份
    應請原告負舉證責任。又被告向原告進貨之債款均由原告提示支票而收取貨款，
    被告並無應付帳款或票據未兌現之違約行為，原告憑空要求加收１％之延滯利息
    ，顯無理由。再被告自八十八年九月份至八十九年四月份向原告進貨金額高達九
    百八十六萬五千七百七十一元，且簽發如原告兌領之票據金額亦有五百一十三萬
    八千四百五十三元之多，雙方因欲終止契約關係，被告自得將尚未銷售之書籍資
    料等貨品退還原告，此亦經原告同意，是原告私自欲向被告收取退貨額１５％之
    退貨處理費顯屬無據。
  6.未兌現票據四百二十七萬五千九百五十五元部分：無異議。
  7.退貨款三百二十八萬一千一百一十四元部分：無異議。
    故保證金、延滯利息及退貨處理費部分合計一百零五萬一千零九十八元，原告之
    請求依法無據應予駁回。
  (二)另兩造於合約成立時，由原告提供之商品陳列櫃九十六萬二千二百六十三元，電
    腦及週邊設備（電腦管路分擔）七十九萬四千九百七十三元，陳列道具一十一萬
    九千三百四十元，合計一百八十七萬六千五百七十六元，當初均由原告提供予被
    告東港加盟店並使用原告公司之電腦管路設備，使用期限僅約半年，其堪用能力
    尚高，且現尚存放在被告公司現址未經破壞或續為使用，原告既提供上揭龐大金
    額之設備售予被告使用，兩造既經合意終止契約，則依誠信原則，原告實有折價
    補貼被告之必要，是被告請求原告全部按價回收或予被告折價補貼，並以九十年
    八月八日書狀之送達為抵銷之意思表示，從而，原告請求被告給付二百四十四萬
    二千五百四十六元及其法定遲延利息，洵屬無據，應予駁回。
  (三)被告自八十八年九月份加盟於原告公司以來，已向原告公司進貨九百八十六萬五
    千七百七十一元，共簽發已兌現之票據五百一十三萬八千四百五十三元，未到期
    之票據計四百二十七萬五千九百五十五元（八十九年五月三十一日到期一百七十
    七萬八千五百一十二元，八十九年六月三十日到期一百八十七萬二千八百三十七
    元，八十九年七月三十一日到期六十二萬四千六百零六元）。然因雙方合作發生
    裂痕，不得已被告公司乃於八十九年七、八月間結束與原告之加盟關係，並由被
    告公司辦理退貨金額計三百二十八萬一千一百一十四元，上揭未到期之支票八十
    九年六月三十日到期一百八十七萬二千八百三十七元支票除已退還被告外，另八
    十九年五月三十一日到期一百七十七萬八千五百一十二元及八十九年七月三十一
    日到期六十二萬四千六百零六元部分，亦經原告同意由被告簽發一張付款人中國
    農民銀行東港分行，第0000000號，面額二百四十萬三千一百一十八元之
    支票交予原告收執，以備作為事後雙方清理債權債務時保證之用。
三、證據：提出工作報告書、銷貨進貨一覽表各一份。
    理    由
一、原告起訴主張被告自八十八年九月間加盟原告公司，依約即有應付未付帳款如下
    ：保證金一十五萬元、招牌拆掛費六千零六元、網路費九萬五千七百七十一元、
    八十九年三至六月份結欠貨款二十九萬四千八百三十元、延滯利息四十二萬九千
    三百零六元、退貨處理費四十七萬一千七百九十二元、未兌現票據四百二十七萬
    五千九百五十五元，扣除退貨款三百二十八萬一千一百一十四元，總計積欠二百
    四十四萬二千五百四十六元未清償，屢經原告催討，均置之不理，為此依據兩造
    訂立之加盟契約及債務不履行之損害賠償之法律關係提起本件訴訟。
二、被告對招牌拆掛費、網路費、八十九年三至六月份結欠貨款二十九萬四千八百三
    十元、未兌現票據四百二十七萬五千九百五十五元、退貨款三百二十八萬一千一
    百一十四元部分固不爭執，惟以被告所交付原告之付款人中國農民銀行東港分行
    八十九年八月十二日到期第0000000號面額二百四十萬三千一百一十八元
    之支票一紙，係以備雙方日後清理債務款項保證之用，並非被告有積欠原告上揭
    面額之債務，雙方多次協調未達成協議，原告竟將支票逕行提示而始遭退票，被
    告並無違背合約書第十九條第一項第一款之情事，另被告自開業以來，所向原告
    進貨之帳款均全部結清，並無退票紀錄，是原告依契約書第十九條第一款、第八
    款要求沒收履約保證金洵屬不當；又兩造訂立之契約並無約定原告得向被告請求
    支付延滯利息及退貨處理費，被告並無應付帳款或票據未兌現之違約行為，原告
    憑空要求加收１％之延滯利息，顯無理由；再終止契約關係，被告自得將尚未銷
    售之書籍資料等貨品退還原告，此亦經原告同意，是原告私自欲向被告收取退貨
    額１５％之退貨處理費，顯屬無據；另兩造於合約成立時，由原告售予被告使用
    之商品陳列櫃、電腦及週邊設備、陳列道具，堪用能力尚高，現尚存放在被告公
    司現址未經破壞或續為使用，依誠信原則，原告實有折價補貼被告之必要，是被
    告請求原告全部按價回收或予被告折價補貼，並為抵銷之意思表示等語置辯。
三、原告主張兩造於八十八年九月一日簽訂加盟契約書，嗣原告於八十九年七月二十
    四日以存證信函通知被告終止加盟契約，有下列應付款項未付：招牌拆掛費六千
    零六元、網路費九萬五千七百七十一元、八十九年三至六月份結欠貨款二十九萬
    四千八百三十元（三月份三十七萬零九百二十元，四月份三萬九千五百三十元，
    五月份之退貨一十三萬零二百七十六元，六月份一萬四千六百五十六元）、未兌
    現票據四百二十七萬五千九百五十五元，扣除退貨款三百二十八萬一千一百一十
    四元，總計積欠原告二百四十四萬二千五百四十六元，嗣被告開立八十九年八月
    十二日到期、支票號碼ＦＡ00000000號、票據金額二百四十萬三千一百
    一十八元之支票一張，經原告屆期提示遭退票無法兌現等情，業據提出加盟契約
    書暨加盟店營運細則、支票及退票理由單、南港郵局第五一一號存證信函、被告
    應付帳款明細附工作報告書暨出貨退貨狀況一覽表各一份為證，且為被告所不爭
    執，自堪信為真實。被告對於原告請求給付之招牌拆掛費六千零六元、網路費九
    萬五千七百七十一元、八十九年三至六月份結欠貨款二十九萬四千八百三十元部
    分、未兌現票據四百二十七萬五千九百五十五元等部分既均不爭執，從而，原告
    依據兩造訂立之加盟契約請求被告給付前揭款項，應予准許，合先敘明。
四、關於保證金部分：
    按兩造訂立之加盟契約書第第六條約定：(一)履約保證金之用途係為乙方（即被告
    公司）履行本契約之保證。(二)乙方須於簽訂本契約時，以現金或即期支票支付履
    約保證金新台幣壹拾伍萬元整予甲方（即原告公司）。職是，兩造於契約成立時
    ，原告即得依約向被告請求支付履約保證金一十五萬元。另該加盟契約第十九條
    第一項第一款、第八款約定：本契約有效期間內乙方發生下列事項之一者：乙方
    簽發交付甲方之票據屆期未兌現時、乙方積欠甲方當月貨款逾期一週未付款時，
    甲方得隨時終止本契約，並沒收履約保證金，乙方不得異議。依據前開加盟契約
    第八條，乙方貨款一律月結，甲方於每月七日前寄發帳單，乙方須於十日前結款
    ，有加盟契約書一份在卷可參，而被告對其迄今仍積欠原告八十九年三至六月之
    貨款二十九萬四千八百三十元一節不為爭執，顯見原告主張被告有應負帳款未付
    等情，違反契約第十九條第一項第八款等情，應堪採信。又被告自認自八十八年
    九月份加盟於原告公司以來，已向原告公司進貨九百八十六萬五千七百七十一元
    ，共簽發已兌現之票據五百一十三萬八千四百五十三元，未到期之票據計四百二
    十七萬五千九百五十五元（八十九年五月三十一日到期一百七十七萬八千五百一
    十二元，八十九年六月三十日到期一百八十七萬二千八百三十七元，八十九年七
    月三十一日到期六十二萬四千六百零六元）。嗣被告公司乃於八十九年七、八月
    間結束與原告之加盟關係，並由被告公司辦理退貨金額計三百二十八萬一千一百
    一十四元，上揭未到期之支票八十九年六月三十日到期一百八十七萬二千八百三
    十七元支票除已退還被告外，另八十九年五月三十一日到期一百七十七萬八千五
    百一十二元及八十九年七月三十一日到期六十二萬四千六百零六元部分，亦由被
    告簽發一張付款人中國農民銀行東港分行，第0000000號，面額二百四十
    萬三千一百一十八元之支票交予原告收執等情，且為原告所不爭執，堪信為真。
    而被告既已開立前開票據與原告，應足認其有承認前開貨款債務存在之意，嗣原
    告公司將上開未到期票據退還與被告，並由被告另簽發票據金額與前開五月三十
    一日及七月三十一日到期之未到期票據二張金額一致之支票與原告，核其真意，
    應係為清償前開未到期票據部分之債務，為新債清償之性質，較符合一般社會經
    驗，而非單為被告所辯之作為事後雙方清理債權債務時保證之用，否則原告原可
    逕執前開三張未到期票據提示兌現，何須無端免去被告貨款責任，取得僅為保證
    作用之支票，是被告應亦有違反契約第十九條第一項第一款之情事。從而，原告
    依據加盟契約終止契約並請求被告給付應予沒收之履約保證金一十五萬元，洵屬
    有據，應予准許。
五、關於延滯利息部分：
    按該加盟契約第八條約定：甲方於每月七日前寄發帳單，乙方須於十日前結款，
    若任何帳款差異或其他折扣帳款發生，一律先行付款，當月釐清之帳款部分，於
    次月請款或退款。若入款時間延遲一天─三十天，則加收１％之延滯利息（未滿
    一個月，以一個月計）。原告主張被告自八十八年九月份加盟迄今，有應付帳款
    未付情事，此觀之原告提出之工作報告書中記載甚明。又被告雖辯稱其向原告進
    貨之債款均由原告提示支票而收取貨款，被告並無應付帳款或票據未兌現之違約
    行為，原告憑空要求加收１％之延滯利息，顯無理由云云，然被告自認未到期票
    據部份之貨款（即未兌現票據部分）迄今尚未給付，又被告積欠之貨款雖有以票
    據給付貨款者，惟並非即表示原告有允許延期清償之意，是被告抗辯並無應付帳
    款或票據未兌現之違約行為云云，委無足採。
六、關於退貨處理費部分：
    觀之兩造簽訂合約書之營運細則第五條第五項僅約定退貨比率與退貨運費負擔之
    成數，並未有退貨處理得收取百分之十五手續費或原告公司得依原進貨成本之八
    五折回收被告公司向原告公司所進之所有商品之約定，原告對此亦不為爭執。然
    原告主張應收取被告退貨貨品百分之十五之退貨處理費用，究其真意，應係指被
    告違約之賠償費用。查被告八十九年六月份之進貨額為一萬四千六百五十六元，
    而當月之退貨款為三百一十四萬五千二百七十九元，業據原告提出出貨退貨狀況
    一覽表一份為證，退貨金額高達進貨金額二百一十四倍之高，原告主張須付出比
    平常多出數倍之人力、物力、時間成本處理物流成本之損害，衡諸常情，應堪予
    認定原告確實因被告退貨受有損害。而當事人已證明受有損害而不能證明其數額
    或證明顯有重大困難者，法院應審酌一切情況，依所得心證定其數額，民事訴訟
    法第二百二十二條第二項定有明文。爰審酌被告退貨為進貨量之二百一十四倍，
    加以進退貨間之對於物品可能造成之損害及物品折舊，原告且須調出數倍人力、
    物力處理被告之退貨，是原告以退貨款百分之十五計算損害尚稱合理，此部份之
    請求尚屬於法有據。
七、另被告主張兩造於合約成立時，原告提供商品陳列櫃、電腦及週邊設備（電腦管
    路分擔）、陳列道具等設備售予被告使用，合計一百八十七萬六千五百七十六元
    ，使用期限僅約半年，堪用能力尚高，且現尚存放於被告公司現址未經破壞或續
    為使用，則依誠信原則請求原告全部按價回收或予被告折價補貼，並為抵銷之意
    思表示云云，然衡諸常情，商品櫃架、陳列道具係隨每家加盟店內裝不同而有所
    差異，且原告當初係將前開設備賣斷給被告，況被告並未提出得請求原告按價收
    回或折價補貼之法律上或契約上之依據，亦自認原告並未同意要按價收回或折價
    補貼，則被告主張抵銷之部分，於法顯有未合，不應准許。
八、另按對於利息，無須支付遲延利息，民法第二百三十三條第二項定有明文。對於
    利息既無須支付遲延利息，則對於遲延利息，自無須支付遲延利息，民法第二百
    三十三條第二項所謂利息包含遲延利息在內，故對於遲延利息，亦無須支付遲延
    利息，最高法院二十二年度上字第一四八四號判例可資參照。是針對原告請求延
    滯利息四十二九千三百零六元部分，自不得再請求遲延利息。綜上所述，原告依
    據兩造訂立之加盟契約及債務不履行之損害賠償法律關係請求被告給付保證金一
    十五萬元、招牌拆掛費六百元、網路費九萬五千七百七十一元、八十九年三至六
    月份結欠貨款二十九萬四千八百三十元、延滯利息四十二萬九千三百零六元、退
    貨處理費四十七萬一千七百九十二元、未兌現票據四百二十七萬五千九百五十五
    元，於扣除退貨款三百二十八一千一百一十四元後，共計二百四十四萬二千五百
    四十六元及其中二百零一萬三千二百四十元自支付命令送達翌日起至清償日止之
    法定遲延利息，為有理由，應予准許。逾此部分之請求為無理由，應予駁回。
九、本件事證已臻明確，兩造其餘主張及舉證，與判決結果不生影響，不予論述，附
    此敘明。
十、結論：原告之訴為一部有理由，一部無理由，依民事訴訟法第七十九條但書，判
    決如主文。
中      華      民      國    九十      年      九      月    二十六    日
                                    臺灣屏東地方法院民事第一庭
~B法      官  沈佳宜
右為正本係照原本作成。
如不服本判決，應於收受送達後二十日內向本院提出上訴書。
~B法院書記官  黃秀梅
中      華      民      國    九十      年      九      月    二十八    日


司法院資訊處製作；財團法人民間司法改革基金會備份。
